【裁判字號】    89,簡上,137
【裁判日期】    901026
【裁判案由】    給付票款
【裁判全文】
臺灣士林地方法院民事判決  八十九年度簡上字第一三七號
    上  訴  人  乙○○
    被上訴人    甲○○
右當事人間請求給付票款事件，上訴人對於中華民國八十九年四月二十八日本院內湖
簡易庭八十八年度湖簡字第七九五號第一審判決提起上訴，本院判決如左：
    主  文
上訴及免為假執行之聲請均駁回。
第二審訴訟費用由上訴人負擔。
    事實及理由
一、被上訴人主張：其持有由上訴人簽發，以華南商業銀行民生分行瑞祥辦事處為付
    款人，民國八十八年三月三十日期，票號ＱＢ0000000號，金額新台幣（
    下同）一百萬元之支票一紙（以下簡稱系爭支票），詎到期提示竟不獲付款，爰
    依票據關係訴請上訴人給付票款一百萬元及自八十八年三月三十日起至清償日止
    ，按週年利率百分之六計算之利息等語。並聲明駁回上訴人之上訴，如受不利判
    決，願供擔保免為假執行。
二、上訴人則以：兩造先前有同居關係，嗣後因故難以維持，故約定由上訴人以二百
    萬元之價金，向被上訴人購買其等同居時與被上訴人共有之台北縣汐止市○○路
    五巷十一號四樓房地應有部分，並交付系爭支票及另紙發票人、付款人、金額均
    相同，八十八年六月三十日期，票號ＱＢ0000000號支票以為支付。上訴
    人以顧及被上訴人行事反覆，故約定前開支票先經上訴人簽名而未蓋章，並由被
    上訴人交付系爭房地所有權狀由上訴人收執，待被上訴人將產權過戶登記與上訴
    人後，再由上訴人將前開二紙支票蓋章以供被上訴人兌領，故兩造之買賣契約，
    實係以被上訴人將前開房地產權過戶登記上訴人為停止條件，然被上訴人嗣後不
    顧兩造先前協議，拒絕將前開房地過戶，執意提領票款，顯見兩造買賣契約所附
    停止條件尚未成就，故買賣契約並不生效力，上訴人自無義務給付前開票款而支
    付買賣價金等語，資為置辯。並聲明：（一）原判決廢棄，（二）駁回被上訴人
    在原審之訴及假執行之聲請，（三）如受不利判決，願供擔保，請求准宣告免為
    假執行。
三、被上訴人主張，其持有由上訴人簽發交付，以華南商業銀行民生分行瑞祥辦事處
    為付款人，民國八十八年三月三十日期，票號ＱＢ0000000號，金額一百
    萬元之支票一紙，且屆期提示未獲付款等事實，業據被上訴人提出系爭支票、退
    票理由單影本為證，且為上訴人所不爭執，故被上訴人此部分之主張，堪信為真
    實。
四、按支票乃文義證券及無因證券，故支票上之權利義務，悉依票上所載文義定之，
    與其基礎之原因關係各自獨立。支票上權利之行使，不以其原因關係存在為前提
    ，從而執票人行使支票上權利時，就其基礎之原因關係確係有效存在，並不負舉
    證責任。反之，若票據債務人以自己與執票人間所存抗辯之事由，對抗執票人，
    依票據法第十三條規定意旨觀之，固非法所不許，惟應由票據債務人就該抗辯事
    由負舉證之責任。此觀諸最高法院四十九年台上字第三三四號、六十四年台上字
    第一五四０號判例意旨及八十九年度台簡上字第四號判決意旨自明。本件上訴人
    抗辯系爭支票係為支付向被上訴人購買前開房地而簽發，且兩造曾約定系爭支票
    先由上訴人簽名，待被上訴人完成所有權移轉登記後，再由上訴人用印供被上訴
    人兌領票款等事實，既為被上訴人所否認，是揆諸前開說明，自應由上訴人就票
    據之原因關係即兩造前開房地之買賣契約，及被上訴人於完成前開房地所有權移
    轉登記後，始得兌領票款之協議等事實，負舉證責任。
    經查：
    （一）上訴人主張兩造共有前開台北縣汐止市○○路五巷十一號四樓房地，嗣被
          上訴人將其所有之房地持分出賣與上訴人，被上訴人並將前開房地之所有
          權狀原本交付等情，業據上訴人提出台北縣汐止地政事務所八六汐電字０
          一五三二六號土地所有權狀、八六汐建電字第０一三五五二號、八六汐建
          電字第０一三五五四號建物所有權狀影本為證，被上訴人並不否認前開所
          有權狀之真正，僅辯稱上訴人曾表示系爭房屋要留給被上訴人居住，但上
          訴人嗣後卻未經被上訴人同意，即逕行取走系爭所有權狀云云，並提出證
          人石雪玲出具之證明書為證，惟查：證人石雪玲到庭雖證稱，其在八十七
          年七月間及十二月間，曾目睹上訴人與被上訴人在住所之樓梯間爭吵，在
          八十七年七月那次爭吵中，曾聽聞上訴人說房子要留給被上訴人及孩子住
          等語，然上訴人主張與被上訴人之買賣房地協議係在八十七年十一月底約
          定，縱認上訴人前曾表示要將其與被上訴人共有之房地留與被上訴人居住
          ，然自不足證明兩造其後無變更約定，而就系爭房地再為協議之可能，是
          被上訴人指稱上訴人既曾表示要將系爭房屋留與其居住，則兩造自無可能
          有上訴人所指之買賣協議云云，尚難採信。
    （二）且查，證人戴國財證稱：「甲○○（即被上訴人）與乙○○（即上訴人）
          吵後到我內湖店跟我講說乙○○要跟她協議把房子過給乙○○，票才要讓
          他領，當時我不知有幾張票，但確實金額是二百萬元，只聽她與乙○○對
          房子有協議，她在房子處理後要帶孩子去阿根廷」，另證人徐宜凡則證稱
          「兩造是我介紹的，宋（指被上訴人）有說約定要把房子過給乙○○，陳
          成德就兌現票，我記得是二百萬，但不知幾張票，我不知沒有過戶的原因
          ，她希望我撮合他們復合，她說乙○○願意用印的話，她會給我五十萬元
          酬勞」等語，故證人就被上訴人曾對其等表示，兩造對系爭房屋曾有協議
          買賣，金額為二百萬元等情，既均供證一致，且證人戴國財、徐宜凡均係
          被上訴人之友人，被上訴人與上訴人爭吵後，被上訴人即向證人等投訴並
          請求協助等情以觀，益見其等交情非淺，是若非被上訴人曾向證人等陳述
          系爭房地協議之事，證人應無杜撰虛構之必要，是上訴人主張被上訴人同
          意以二百萬元出售系爭房地持分與上訴人之事實，應堪採信。
    （三）被上訴人雖抗辯系爭房地之所有權狀係上訴人未經其同意取走，且證人石
          雪玲亦證稱至被上訴人家串門子時，被上訴人告知其支票跳票事，當時應
          是跳票後隔年，伊當時問被上訴人要不要找家中有無貴重東西不見，後來
          被上訴人發現地契（指所有權狀）不見等語，惟依被上訴人所稱其係在銀
          行通知跳票，至證人家中告知證人跳票之事，經證人提醒，始發現權狀不
          見等語以觀，二人所述發現所有權狀不見之時間即有不同；且證人石雪玲
          於被上訴人告知其跳票之事後，竟會聯想並提醒被上訴人清查家中有無貴
          重物品遺失，亦反乎常情，被上訴人既一再否認支票與房屋買賣價款之關
          聯，而證人石雪玲又僅為被上訴人之鄰居，何以會有此直覺認支票跳票後
          應檢視貴重物品，且竟而發現權狀遺失，故證人所稱實難採信，而被上訴
          人就系爭房地之所有權狀係上訴人未得其同意而取走等情，既未舉證以實
          其說，自難予採信。
    （四）另上訴人雖主張系爭支票與另紙發票人、付款人、金額均相同，八十八年
          六月三十日，票號ＱＢ0000000號支票，均係用以支付前開買賣房
          地價款所簽發，且兩造協議需先由被上訴人完成所有權移轉登記後，始能
          兌領票款等情，則為被上訴人所否認，經查：證人戴國財、徐宜凡雖均證
          稱被上訴人曾告知房屋買賣事及買賣金額，然證人戴國財並無印象被上訴
          人曾告知其收受系爭票據時上訴人沒有蓋章等語，證人徐宜凡亦證稱被上
          訴人告訴其支票退票後才發現支票要蓋章才能領等語，是已難認被上訴人
          於收受系爭經上訴人簽名之支票時，即已明知需再蓋用上訴人印章始能兌
          領；且上訴人自承系爭價款原係以上訴人所簽發，以陽信商業銀行成功分
          行為付款人之同額支票二紙支付，嗣因票期屆至後始以本案之支票換回，
          而上訴人亦不否認前開以陽信商業銀行成功分行為付款人之支票，僅需簽
          名即可兌領，是被上訴人若未換票，本可於票據屆期提示後提領票款，顯
          見並無以被上訴人完成所有權移轉登記後始可領取票款之限制，而依常情
          被上訴人既可於屆期提示支票，衡情應無同意延票後就買賣價金票款之提
          領，再附加對己不利之條件，而上訴人就兩造此項附條件之約定亦未舉證
          以實其說，上訴人雖以系爭以華南商業銀行民生分行瑞祥辦事處為付款人
          之支票，於兩造共同買受前開共有房地時，曾用以支付價金，被上訴人對
          該支票需由上訴人簽名並蓋章後，付款人始能付款等情，知之甚詳，惟以
          上訴人所不爭執之被上訴人曾收受上訴人誤載金額為「壹佰伍萬元」支票
          而不自知等情以觀，被上訴人能否於收受本件系爭支票時，憶及曾使用過
          該支票及其簽章形式，不無可疑，況支票發票人固得與付款人約定支票所
          用簽章形式，然此僅係付款委託之條件，對票據法第五條所謂「在票據上
          簽名者，依票上所載文義負責」之規定，並不影響，是上訴人自不得以被
          上訴人收受除簽名外另需蓋章之支票之事實，即可推認兩造有以被上訴人
          完成系爭房地所有權移轉登記作為買賣契約生效及領取票款之條件，是上
          訴人就此抗辯事由既未能舉證證明，則其所辯，即難採信。
五、按在票據上簽名者，依票上所載之文義負責，又執票人向票據債務人行使追權時
    ，得請求票據金額，並自付款提示日起按週年利率百分之六計算之利息，票據法
    第五條、第一百三十三條定有明文。從而，被上訴人依票據法律關係，請求給付
    上訴人給付一百萬元及自提示日（即八十八年三月三十日）起至清償日止，按週
    年利率百分之六計算之利息，為有理由，應予准許。又命清償票據上債務之判決
    ，應依職權宣告假執行，民事訴訟法第三百八十九條第一項第四款亦有明文，是
    則原審判命上訴人如數給付，並依職權宣告假執行，於法並無不合，上訴意旨指
    摘原判決不當，求予廢棄改判，為無理由，應予駁回其訴，上訴人免為假執行宣
    告之聲請，依民事訴訟法第四百六十六條之規定，因其給付之金額未逾一百萬元
    ，應不得上訴第三審，本院所為之第二審判決即為確定，自無宣告免為假執行之
    必要，上訴人此項聲請應併予駁回，附此敘明。
六、因本案事證已臻明確，兩造其餘主張陳述及所提之證據，均毋庸再予審酌，附此
    敘明。
七、訴訟費用負擔之依據：民事訴訟法第七十八條。
中      華      民      國    九十      年      十      月    二十六    日
                            臺灣士林地方法院民事第二庭
~B審判長法官  俞慧君
~B法      官  詹朝傑
~B法      官  劉穎怡
右為正本係照原本作成。
本件不得上訴。
中      華      民      國    九十      年      十      月    三十一    日
~B法院書記官  陳雪麗


司法院資訊處製作；財團法人民間司法改革基金會備份。
